【裁判字號】    97,簡上,107
【裁判日期】    970918
【裁判案由】    確認本票債權不存在
【裁判全文】
臺灣士林地方法院民事判決             97年度簡上字第107號
上  訴  人  乙○○
訴訟代理人  連復淇律師
被上訴人    甲○○
訴訟代理人  鄭華合律師
上列當事人間請求確認本票債權不存在事件，上訴人對於中華民
國97年5 月30日本院內湖簡易庭97年度湖簡字第286 號第一審判
決提起上訴，本院於97年9 月4 日言詞辯論終結，判決如下：
    主  文
原判決關於駁回後開第二項部分，及該部分訴訟費用之裁判均廢
棄。
確認被上訴人就附表二所示本票之利息債權不存在。
其餘上訴駁回。
第一審及第二審訴訟費用新台幣萬陸仟玖佰零貳元，由上訴人
負擔百分之九十九即新台幣萬陸仟伍佰拾元，餘由被上訴
人負擔。
    事實及理由
一、按確認法律關係之訴，非原告有即受確認判決之法律上利益
    者，不得提起之，民事訴訟法第247 條第1 項前段定有明文
    。本件上訴人主張被上訴人持如附表一所示之本票（下稱系
    爭本票）聲請本院裁定准予強制執行，業據提出本院96年度
    票字第81769 號民事聲請卷宗含裁定影本為證，被上訴人亦
    不爭執，堪信為真實，但上訴人爭執系爭本票債權之存在，
    則被上訴人對於上訴人就系爭本票之債權是否存在，勢將影
    響上訴人之法律上地位，而上開不安之狀態，得以確認判決
    將之除去，揆諸上述規定，上訴人提起本件訴訟，請求確認
    系爭本票債權不存在，應有確認利益，合先敘明。
二、上訴人起訴主張：(一)上訴人自民國95年7 月起至96年1 月間
    止，陸續向被上訴人借款週轉，其間上訴人反覆借、還，並
    應被上訴人之要求就各筆欠款，開立本票交付予被上訴人收
    執。96年1 月間因上訴人已無資力清償債務，而遭銀行及其
    他債權人催討，上訴人之母親知悉後，遂向訴外人林瑞圖議
    員求助，請其代上訴人出面協商借款清償事宜。嗣訴外人林
    瑞圖代理上訴人與被上訴人協商，惟因雙方無法逐筆核對及
    計算各筆借款本金、利息之確實金額，故協議就兩造間自95
    年7 月起至96年1 月止之借款，以借款本金新台幣（以下同
    ）4,000,000 元為協商基礎，再由上訴人製作債權人及欠款
    明細表（下稱明細表，原審卷第10頁），提供予訴外人林瑞
    圖議員與被上訴人洽談和解之依據，嗣雙方於96年2 月8 日
    針對「借款本金」400 萬元部分，與被上訴人以1,220,783
    元達成和解。上訴人之母親並依照協商結果，委由訴外人林
    瑞圖議員，分別於96年3 月1 日、同年月2 日、同年4 月2
    日、96年5 月4 日支付被上訴人236,000 元、170,928 元、
    406,928 元、406,928 元，共支付被上訴人1,220,784 元後
    ，被上訴人即將收據交付林瑞圖議員收執，是上訴人先前因
    借款及付息，所簽發並交付被上訴人之系爭本票原因關係，
    即因清償而不存在，被上訴人所執有本票之法律上原因，既
    已不存在，被上訴人事後仍執如系爭本票，於96年12月17日
    向台灣台北地方法院聲請本票裁定准許強制執行（96年度票
    字第81769 號），為此訴請確認被上訴人持有之系爭張本票
    債權不存在，並應將系爭本票返還予上訴人等語。
三、被上訴人則以：(一)兩造間係就面額共計為4,150,000 元之10
    張本票【計算式：600,000 ＋600,000 ＋500,000 ＋
    250,000 ＋200,000 ＋200,000 ＋500,000 ＋50
    0,000 ＋300,000 ＋500,000 （以上依序為10張本票各
    別之面額，如附表四上半面）＝4,150,000 】債權債務同意
    以清償約三成之本金1,220, 783元達成和解，系爭本票並不
    在上述已達成和解之10張本票之內，而已達成和解之10紙本
    票已據訴外人林瑞圖於96年3 月1 日代上訴人簽收領回。(二)
    有關收據記載「爾後與乙○○先生無債權債務關係」，係就
    已達成和解之10張本票所為之敘述，上訴人執此斷章取義，
    並與系爭2 紙本票債權混為一談，顯屬無據。(三)況查兩造間
    達成和解之10張本票與未達成和解之系爭2 張本票，均各有
    其對應之借款證明，各該借貸關係屬各自獨立，並無關係等
    語為辯；並聲明：駁回原告之訴。
四、本件原審對於上訴人之請求，判決上訴人全部敗訴，上訴人
    聲明不服，另補陳：原審一方面認定於96年2 月間兩造已就
    95年7 月起至96年1 月止借款期間內總計4,000,000 元之借
    款債務以1,220,783 元達成和解，另一方面卻又認定系爭2
    張本票，不在上開和解範圍內，認事用法即有違誤；況如附
    表四所示之本票，其中有2 張之票款，上訴人於和解前業已
    清償，另附表一編號2 之本票借款，上訴人亦已清償，再上
    訴人亦得以重複和解之金額扣抵系爭本票借款云云；並聲明
    ：(一)原判決廢棄。(二)確認被上訴人對於上訴人所簽發如附表
    一所示之本票債權不存在。(三)被上訴人應將如附表一所示之
    本票返還上訴人；被上訴人則聲明求為駁回上訴。
五、兩造不爭執之事實：
(一)、上訴人自95年7 月起至96年1 月間，陸續向被上訴人借款，
    上訴人並開立本票予被上訴人做為借款擔保。
(二)、上訴人於96年2 月8 日委託訴外人林瑞圖與被上訴人洽談和
    解事宜，並以1,220,783 元達成和解，被上訴人於原審卷第
    11頁債權清冊上協商金額欄親自寫上「1,220,783 」元，於
    協商日期欄寫上「2006.2.8」【按應為2007.2.8（即96年2
    月8 日）之誤寫】及親自簽名。
(三)、上訴人依上開和解協商結果，委由訴外人林瑞圖分次於96年
    3 月1 日支付被上訴人236,000 元，同年月2 日支付被上訴
    人170,928 元，於同年4 月2 日支付被上訴人406,928 元，
    於同年5 月4 日支付被上訴人406,928 元，共計已支付被上
    訴人1,220,784 元。
(四)、被上訴人於96年2 月8 日在債權清冊上簽署同意以1,220,78
    3 元和解時，仍持有系爭2 張本票。
六、本件經依民事訴訟法第270 條之1 第1 項第3 款之規定整理
    並簡化爭點，兩造同意協議簡化後之爭點如下，並析述之：
(一)、兩造於96年2 月8 日之和解，是否係就兩造間全部借款之債
    權債務關係為和解?
１、上訴人主張：上訴人委由訴外人林瑞圖與被上訴人協談和解
    事宜，係就上訴人自95年7 月起至96年1 月止，陸續向被上
    訴人短期借款，扣除已清償部分之「全部借款」為和解範圍
    云云；被上訴人則以：96年2 月8 日之和解，乃針對被上訴
    人所書立之「收據」中提及之10紙本票債權所對應之借款關
    係為和解標的，概估約本金400 萬元，並未包含系爭2 紙本
    票債權等語為辯。
２、按解釋契約，固須探求當事人立約時之真意，不能拘泥於契
    約之文字，但契約文字業已表示當事人真意，無須別事探求
    者，即不得反捨契約文字而更為曲解，最高法院17年上字第
    1118號判例參照。
３、查上訴人所製作之明細表（原審卷10頁），上載「約定借款
    本金400 萬元」，「須拿回之抵押品本票4 張50萬元、本票
    2 張60萬元、本票2 張20萬元、本票1 張30萬元」，合計取
    回之擔保本票9 張，面額共計390 萬元，其金額與約定借款
    本金並不相符，顯然該表上所記載之「約定借款本金」、「
    須拿回之抵押品」等，僅係大約之初估，並不十分精確。嗣
    上訴人委由訴外人林瑞圖與債權人協商，其於96年2 月12日
    所製作之債權清冊（原審卷11頁），即以400 萬元之債權額
    為協商基礎，扣除上訴人已支付給被上訴人之利息共計2,77
    9,217 元後，為1,220,783 元，兩造即同意以此金額和解，
    而上訴人已付2,779,217 元利息，加上上訴人尚須給付被上
    訴人之和解金1,220,783 元，恰等於400 萬元，且觀債權清
    冊上所載關於其餘債權人之協商金額，亦大致相近於借款金
    額減除「已付利息」。況，設協商時已將系爭2 張本票併入
    計算，被上訴人之債權總額已高達554 萬元，被上訴人與上
    訴人誼屬同學，豈願協商條件較其他債權人為差，而僅以40
    0 萬元為協商基礎，進而同意以區區1,220,783 元和解之。
    且和解苟包含系爭本票，上訴人要求拿回之抵押品也應會記
    載系爭2 張本票，何以收據（原審卷12頁）上竟未載入？再
    附表四所示本票金額計415 萬元，與協商之總債權額400 萬
    元，固略有差距，然金額相近，顯然兩造於成立和解時之真
    意，即係就該10張本票金額進行協商和解。至於被上訴人於
    96年3 月1 日先收受林瑞圖所轉交之406,928 元，並返還如
    附表四所示之本票後，於該收據上記載「爾後與乙○○先生
    無債權債務關係」等語，揆被上訴人當時之真意，應係就已
    達成和解之該10紙本票而為陳述，而和解後該10張本票之債
    權債務關係即屬消滅。遑論系爭2 張本票發票日分別為95年
    11月29日（110 萬元）、96年1 月11日（29萬元），上訴人
    於96年1 月間製作明細表時，對於才簽發不久，且金額較大
    或較特殊之系爭2 張本票，應不致漏列。再上訴人於本院調
    查時亦自承：「... 我問甲○○，我到底欠你多少錢？甲○
    ○告訴我欠他400 多萬元。李說這400 多萬元是以投到我家
    信箱的10張本票（即附表四所示之本票）為基準，也就是卷
    內第12頁的本票。... 。」（本院卷46頁），可知被上訴人
    原即以系爭10張本票為協商和解之基礎。
４、綜上所述，兩造於96年2 月8 日之和解，並非就兩造間全部
    借款之債權債務關係為和解甚明。
(二)、系爭2 張本票之原因關係是否仍然存在？
１、上訴人主張：系爭2 張擔保本票，其中如附表一編號2 所示
    之本票，係對應95年11月29日被上訴人匯款100 萬元至上訴
    人國泰世華銀行帳戶，給上訴人之借款，附表一編號2 所示
    之本票，係對應被上訴人另外交付訴外人邱居萬簽發，發票
    日96年1 月11日，GH0000000 號，付款行為台北第九信用合
    作社東湖分社，金額為22萬元之支票，作為給上訴人之借款
    ，故系爭2 張擔保本票，所分別對應95年11月29日100 萬元
    之借款、96年1 月11日22萬元之借款，到期日均在和解之前
    ，應在和解範圍內；且被上訴人陸續借款給上訴人，與上訴
    人陸續還款，及支付利息給被上訴人之筆數非常頻繁，時有
    未向被上訴人取回本票之情形，以致在協商償還借款和解事
    宜時，上訴人並不知道被上訴人手中尚執有多少張本票，完
    全是依被上訴人所述，其手中有多少本票及金額，加以註記
    ，系爭2 張本票在和解範圍，其債權已因和解而消滅；矧上
    訴人就10張本票中之25萬、30萬元（附表四上半段第4 筆、
    第9 筆）2 筆本票借款，業分別於95年8 月10日及8 月14日
    清償，和解時重複計算，另系爭110 萬元之本票債務，上訴
    人亦於95年12月5 日以轉帳方式清償云云。
２、被上訴人則以：上訴人在原審從未提出「有還款而未取回本
    票」之主張，顯係敗訴後所杜撰；上訴人陸續借、還款期間
    ，借多還少，常累積多筆借款未清償，且同額借款頗多，票
    期不一，上訴人還款時多未指定清償何筆票款，因此上訴人
    還款時，被上訴人所交還之同額本票，未必是最早開立者，
    此所以被上訴人手中執有之本票其發票日自95年8 月至96年
    1 月均有之理，是和解未將系爭2 張本票列入，與本票之發
    票日期根本無關連；又上訴人謂和解中之10張本票，其中2
    張本票之債務及系爭110 萬元本票之債務業已清償，亦非有
    據等語為辯。
３、按「和解有使當事人所拋棄之權利消滅及使當事人取得和解
    契約所訂明權利之效力。」、「和解不得以錯誤為理由撤銷
    之。但有左列事項之一者，不在此限：一、和解所依據之文
    件，事後發見為偽造或變造，而和解當事人若知其為偽造或
    變造，即不為和解者。二、和解事件，經法院確定判決，而
    為當事人雙方或一方於和解當時所不知者。三、當事人之一
    方，對於他方當事人之資格或對於重要之爭點有錯誤，而為
    和解者。」，分別為民法第737 條、第738 條所明定。查兩
    造業於96年2 月8 日就附表四所示之10張本票債權債務達成
    和解，上訴人並並未行使撤銷權，撤銷和解契約，且亦無得
    撤銷之事由，其謂重複和解清償，其金額應予扣抵云云，即
    非有據。
４、上訴人又抗辯系爭110 萬元本票之借款，其已轉帳還款，並
    提出其存摺（本院卷68頁）為據，但查上訴人於95年12月5
    日轉出4 筆款項入同一帳戶，其中1 筆為121,281 元，其餘
    3 筆金額均為500,017 元（其中17元為手續費），轉帳金額
    逾110 萬元，上訴人究竟係還何筆欠款即有所不明，是其此
    部分抗辯亦非足取。
５、按利息不得滾入原本再生利息。為民法第207 條第1 條前段
    所明定。被上訴人自承系爭29萬元、110 萬元之本票，實際
    貸與金額分別為22萬、110 萬元，借款期限均係5 日，利息
    各為7 萬元、10萬元，於清償期屆至時，上訴人應本利合各
    清償如票面所示之金額等情，則依前開規定，被上訴人就如
    附表一所示編號1 、2 之本票，其面額各逾22萬元、100 萬
    元範圍之本票利息之債權，即不得主張權利，而應認該部分
    之權利不存在（如附表二所示）。
七、綜上所述，上訴人無法提出任何證據，足資證明就系爭2 張
    本票除附表二所示之利息債務外，業已清償，其訴請確認對
    於被上訴人所持有上訴人所簽發如附表一編號1 、2 所示之
    本票債權全部不存在，並請求被上訴人應將如附表一所示之
    本票返還上訴人，於附表二所示之範圍內為有理由，逾此部
    分（即附表三部分）以及返還系爭本票部分，因系爭本票債
    權並非完全消滅，上訴人併請求返還系爭本票，即非有據，
    應予駁回。原審就超過上開應准許部分，為上訴人敗訴之判
    決，自有未洽，上訴意旨就此部分指摘原判決不當，求予廢
    棄改判，為有理由；至於上開應准許部分，核無違誤，上訴
    意旨，就此部分指摘原判決不當，求予廢棄，為無理由，應
    駁回其上訴；並依職權定訴訟費用之負擔如主文第3 項所示
    。
八、本件事證已臻明確，兩造其餘攻擊防禦方法及所提之證據，
    經本院審酌後認與結果不生影響，爰不一一論述，附此敘明
    。
九、據上論結，本件上訴為一部有理由，一部無理由，依民事訴
    訟法第436 條之1 第3 項、第449 條第1 項、第450 條、第
    79條，第87條，判決如主文。
中    華    民    國    97    年    9     月    18    日
                  民事第一庭  審判長法  官  黃小瑩
                                    法  官  劉逸成
                                    法  官  許碧惠
以上正本證明與原本無異。
本件判決不得上訴。
中    華    民    國    97    年    9     月    22    日
                                    書記官  陳鳳嬌
附表一：金額（新台幣）
    發票日     票面金額    到期日  利息起算日  票號
1 、96.1.11. 290,000元     96.1.15.   96.1.15. TH 0000000
0 、95.11.29. 1,100,000 元 95.12.4.   95.12.4. TH 00000000
附表二 ：（新台幣）被上訴人利息債權不存在部分
    發票日     票面金額    到期日  利息起算日  票號
1 、96.1.11. 290,000元     96.1.15.   96.1.15. TH 0000000
             其中70,000元
2 、95.11.29. 1,100,000 元 95.12.4.   95.12.4. TH 00000000
              其中100,000元
附表三 ：（新台幣）被上訴人債權存在部分
    發票日     票面金額    到期日  利息起算日/本金  票號
1 、96.1.11. 290,000元     96.1.15.   96.1.15. TＺ 0000000
                                      000,000元
2 、95.11.29. 1,100,000 元 95.12.4.   95.12.4. TＺ 00000000
                                      0,000,000元


司法院資訊處製作；財團法人民間司法改革基金會備份。
